【裁判字號】    90,自,60
【裁判日期】    901231
【裁判案由】    詐欺
【裁判全文】
臺灣板橋地方法院刑事裁定                            九十年度自字第六號
    自  訴  人  丙○○
    代  理  人  林辰彥律師
                黃淑怡律師
                張凱輝律師
    被      告  乙○○
                甲○○
    共      同
    選任辯護人  吳慶隆律師
右列被告因詐欺案件，經自訴人提起自訴，本院裁定如左：
    主  文
自訴駁回。
    理  由
一、按法院或受命法官於自訴案件第一次審判期日前訊問自訴人、被告及蒐集或調查
    證據結果，如認為案件有刑事訴訟法第二百五十二條至第二百五十四條之情形者
    ，得以裁定駁回其自訴，同法第三百二十六條第三項定有明文。
二、自訴意旨略稱：
    (一)緣被告乙○○與被告甲○○為同居人及事業合夥人，渠等二人於民國八十七年
    十一月間邀約自訴人至其掛名之川億橡膠企業有限公司兼住宅之住處，共同意圖
    為自己不法之所有，佯稱渠等投資聯勤軍購武器之夜視片，獲有三成可觀利潤，
    曾推介某林先生及其姊夫共同參與，已賺不少錢而購買賓士Ｓ三二０汽車等語，
    並取出一疊規格樣品為幌，極盡煽惑鼓吹之能事，致自訴人陷於錯誤，而思投資
    ，乃於八十七年十一月交付其所謂第三期投資金新台幣（下同）五千萬元之百分
    之十，即五百萬元，自訴人簽發面額分別為二００萬元、三００萬元之支票二張
    （自證一、八，即附表一編號一、二），扣除應分給被告乙○○之紅利三十五萬
    元，被告乙○○開立面額為五００萬元、一一五萬元支票二張（自證九，即附表
    二編號一、二），共計六一五萬元（票載發票日均為：八十八年四月二十日），
    作為自訴人右開投資之本利憑證，嗣屆期自訴人並未領到乙○○所謂之本利六百
    五十萬元，不料被告乙○○仍以其三寸不爛之舌，遊說自訴人將該五百六十萬元
    轉為投入其所謂之第五期資金，並再誘使自訴人出資一二五０萬元，投資所謂更
    富利得之資金一億元之第四期計劃，自訴人又信其言，簽發面額各為五００萬元
    、二七０萬元、三００萬元之支票交付被告等人（自證二、十，即附表一編號三
    、四、五），連同被告乙○○先前向自訴人所借應還之款一八０萬元，合計一二
    五０萬元。
    (二)被告乙○○遂而簽發八十八年七月三十一日到期面額各為一二五０萬元、三七
    五萬元支票交付自訴人（自證三、十一，即附表二編號三、四），作為自訴人投
    資第四期投資計畫應得之本利，並為取信自訴人，另於八十八年四月中旬，邀請
    自訴人、丁○○及退伍之范上校一同至台中振興路聯勤四０二廠新實營區，獨留
    置自訴人及丁○○在該營區會客室，被告乙○○謂其與范上校進入營區廠內辦公
    室與廠長洽談下批聯勤軍購武器夜視片合作事宜，自訴人未窺其詐，又於回台北
    市路程上誤信其所謂另有左營海軍標購五億投資案，致上開到期投資款不獲給付
    ，仍陷於被告所編織之謊言陷阱，復於八十八年六月十四日再給付所謂投資款五
    ００萬元（自證四、十二，即附表一編號六），並將另被告乙○○應返還自訴人
    之借款一００萬元同時轉為投資金額，累計自訴人又被詐騙一二五０萬元（含前
    所述之投資第三期之本利六五０萬元，即六五０萬元加上六００萬元等於一二五
    ０萬元），被告則以簽發八十八年十月三十一日到期、面額各為一二五０萬元及
    三七五萬元之支票交付自訴人（自證五、十三，即附表二編號五、六），用作右
    開投資自訴人應獲之本金及利息，但未獲兌現。
    (三)至被告乙○○向自訴人詐欺取得二五００萬元後簽發交付自訴人並誑稱係以三
    成利潤之本金及紅利等支票，首先到期之面額三七五萬元支票（到期日八十八年
    七月三十一日），經提示遭退票，自訴人始知受騙，雖被告乙○○推託其亦為范
    上校所騙，並稱伊再向范上校催討，同時另簽發應返還之本件所有投資本利和三
    千二百五十萬元之本票一紙交付自訴人作為保證（自證十四，即附表二編號七）
    ），然查自訴人交付與被告乙○○之資金確實進入被告乙○○之帳戶，任其花用
    ，此有被告乙○○之存摺簿可稽（自證六），顯見渠等脫免卸責之詞，不足採信
    。再由被告乙○○事後竟委託不良份子鄭天然，任其以不法方式向自訴人索回上
    開交付與自訴人之支票四張及本票，並允以事成將上開自訴人對於被告之債權轉
    讓與鄭天然（自證七）乙節以觀，更證其行事作為，已喪盡天良，被告等人自始
    即有詐欺取財之不法意思甚明。又查被告乙○○、甲○○二人關係密切，形影不
    離，對於詐欺自訴人之事實，有共同犯罪之意思聯絡及行為分擔，因認被告等二
    人均該當刑法第二十八條、第三百三十九條第一項之詐欺罪嫌云云。自訴人認被
    告乙○○、甲○○涉有前揭罪嫌，無非係以其指訴、證人丁○○之證言，及所提
    出之如附表一、二所示票據、被告乙○○存摺均影本，為其論據。
三、按犯罪事實，應依證據認定之，無證據不得推定其犯罪事實。又不能證明被告犯
    罪者，應諭知無罪之判決，刑事訴訟法第一百五十四條、第三百零一條第一項分
    別定有明文。次按在訴訟上用以證明事實之證據，須於通常一般之人均不致於有
    所懷疑，而得確信其為真實之程度者，始得據以為有罪之認定，倘其證明未達到
    此一程度，而有合理之懷疑存在，致使無從為有罪之確信時，即應為無罪之判決
    ，最高法院七十六年台上字第四九八六號判例意旨參照。又刑法第三百三十九條
    第一項詐欺罪之成立，須行為人主觀上有為自己或第三人不法所有意圖，客觀上
    係以詐術使人陷於錯誤而將本人或第三人之財物交付為要件，若行為人無不法所
    有意圖或未使用詐術，自難以詐欺罪相繩。訊據被告乙○○、甲○○均堅詞否認
    有詐欺犯行，被告乙○○辯稱：第一、二期是范上校標下來的，我投資百分之十
    （一、二百萬元），第三期後金額較大，金額一股要四、五百萬元，伊沒有錢繼
    續投資，乃告訴自訴人說是作軍方夜視鏡生意，並表示利潤約三成左右，伊介紹
    自訴人與范上校認識，自訴人與伊及范上校曾一起前往台中某營區，並看過夜視
    鏡樣品，也一起過吃飯，自訴人才決定投資百分之十，自訴人說要給伊三十五萬
    元之紅利，但也沒付，如附表一、二所示之票據均正確，附表一所示自訴人開立
    交付與伊之支票，均有兌現，但因係一、二週之期票，且范上校急著用錢，要求
    伊先轉現金給范上校，自訴人曾要求范上校開票給自訴人，但范上校說開伊的票
    給自訴人，伊因為與雙方都是好友，且說好事擔保用的，票不會軋進去，伊才願
    意開例如附表二編號一至六號所示之支票與自訴人。被告甲○○則辯以：自訴意
    旨每個細節，伊均不知情等語。經查：
(一)、證人丁○○於本院調查時證稱：「八十八年四、五月間洪先生、郭先生及范上校
    一起前去台中一個營區，把我與郭（文燦）留在會客室，范與洪就進入營區，隔
    約一個多小時出來，我們就回台北，在途中，有下來吃飯，范上校有拿夜視鏡給
    我們看，說就是要做這個生意，之後我們就回來了。另外我有陪郭先生（丙○○
    ）去找洪（乙○○），大家聊天有時也會談到這個案子，感覺上比較神秘。（你
    去乙○○家中談到此案時，甲○○有無在場？）有幾次在場，林也沒有很強烈的
    表示，因為已經投進去此案了。甲○○沒有說她已投資多少錢的話。但乙○○、
    甲○○及郭先生都有說這個案子已投資了，這一期到了，下一期到了，大家一起
    出錢來投資，洪先生也有要我出錢來投資。（在何處談？）在她（甲○○）里辦
    公室。（與范上校見過幾次面？談些什麼？）只有當天才見面，是洪先生介紹的
    ，說他退伍，是做軍方生意，范上校他標到這個夜視鏡生意。」等語（見本院九
    十年三月十二日訊問筆錄），核與被告乙○○、自訴人丙○○之供陳相符，足見
    確有自訴人、被告乙○○所稱之范上校，應非虛構，且該軍方夜視鏡生意，係由
    范上校標得，被告乙○○僅於第一、二期有參與部分投資，自訴人經由被告乙○○介紹認識范上校其人，而參與投資該第三、四、五期夜視鏡生意，且自訴人丙○○、被告乙○○、證人丁○○、范上校曾於八十八年四、五月間，同赴台中某
    營區內洽談生意，於渠等返回台北途中吃飯時，該范上校亦曾拿出夜視鏡樣品給
    在場人觀看。
(二)、自訴人丙○○指稱其投資於范上校標得之軍方夜視鏡生意三、四、五期之金額，
    係以開立如附表一所示之支票交予被告乙○○之方式支付，上該支票均有兌現，
    而被告乙○○則以簽發如附表二編號一至六號所示之票據（含三成利潤）予自訴
    人，及自訴人係於八十八年十一月七日，將如附表二編號四所示支票提示付款而
    遭退票等情，業據自訴人丙○○指訴甚詳，核與被告乙○○之供述相符，並有如
    附表一、附表二編號一至六號所示之支票（含編號四退票理由單）影本在卷足參
    。是依自訴人所稱其投資金額之計算方式，其於第三期投資應得之紅利三成一百
    五十萬元，扣除給被告乙○○之紅利三十五萬元後，故被告乙○○開立如附表編
    號二所示支票予自訴人，惟其於第五期之投資額一二五０萬元，卻又將其第三期
    投資本利（五００萬元、一五０萬元）均算入在內，足見被告乙○○所辯：自訴
    人曾答應要給伊三十五萬元之紅利，但自訴人嗣並沒給付乙節，應可採信，且益
    徵依自訴人之第五期投資計算方式，其第三期之本利，已獲得回收（且包含其原
    先答應要給付被告乙○○之紅利三十五萬元）甚明。
(三)、再者，自訴人於八十八年十一月七日提示如附表二編號四所示被告乙○○交付之
    支票時，如附表二編號一、二、三、五、六所示支票均已到期，自訴人何以僅就
    其中編號四所示之支票到期（八十八年七月三十一日）後之三個多月之久，才於
    同年十一月七日提示付款？甚且不予提示上開均已到期之其他多紙支票，以保障
    其權益？此顯不合常情；另參以自訴人自承：被告乙○○前於八十六、七年間向
    伊借款，並有設定抵押權等情（見本院九十年三月十二日訊問筆錄），並有建物
    登記簿謄本影本一份在卷足稽，更見自訴人係自己參與該范上校得標之投資案，
    而非借錢予被告乙○○、或與被告乙○○合夥投資，否則，自訴人是項投資，金
    額甚鉅，何不要求被告乙○○亦比照設定抵押權？甚至另答應給付被告乙○○三
    十五萬元之紅利？此亦證被告乙○○開立如附表二所示支票予自訴人，係供作擔
    保之用，被告乙○○前開所辯：當時說好是擔保用的，票不會軋進去，伊才願意
    開立如附表二編號一至六號所示之支票等語，應可採信。又依一般社會經驗，任
    何投資案，投資人於投資前，理應事先評估該投資案之具體內容、投資期限、相
    關利潤等，據以評估其所承擔風險決定投資條件，衡情投資人應可預見事後可能
    投資失敗、或無利潤之情況，縱令投資案屆結算期，因投資失敗而未獲利，如無
    積極證據足以認定其在投資之初邀其參與投資之對方即有藉以詐財之本意，尚難
    僅因有未獲得投資利潤情事，即推定其必然自始蓄意詐騙。本件自訴人既係自己
    參與范上校所標得之軍方夜視鏡投資案，其本人亦與該范上校者有所接觸，且亦
    曾經與被告乙○○、范上校、證人黃昭等人同往台中某軍營內洽談，並看過夜視
    鏡樣品，其投資金額係由被告乙○○經手，並由被告乙○○開立如附表二編號一
    至六號所示支票以為擔保，投資利潤高達三成等情，業見前述，顯見自訴人已詳
    知該投資案之內容，且屬於高利潤、高風險之投資，尚難僅以被告乙○○曾有說
    明該投資案利潤很好，有三成利潤等語，即遽認被告乙○○係以不法手段誤導自
    訴人對於該投資案風險之判斷，則自訴人經自行評估後而仍願意投資要屬任意性
    處分，應無陷於錯誤之可言，自難遽認被告乙○○之行為該當詐欺犯行。
(四)、自訴人曾於八十九年八月十八日至法務部調查局台北縣調查站，檢舉被告乙○○
    涉嫌本件詐欺等情，業據自訴人於本院陳述甚詳（見本院九十年七月十六日訊問
    筆錄），並有該站九十年六月十二日（九０）板法字第九００五七九號函及所附
    附件即乙○○、丁○○調查筆錄、川億橡膠企業股份有限公司工商資料一份在卷
    足憑。足見自訴人亦認涉嫌詐欺者僅被告乙○○一人，而與被告甲○○無涉，否
    則其向調查站檢舉時，何以僅針對被告乙○○一人，而獨漏被告甲○○？尚難僅
    以自訴人指訴：被告乙○○、甲○○二人係屬同居關係密切，形影不離，且曾在
    被告甲○○里長辦公室聊天談及該投資案云云，即憑空臆測被告甲○○與被告乙○○二人共同涉犯詐欺罪。
(五)、被告乙○○於八十八年十二月十日下午，在被告甲○○里長辦公室，簽發如附表
    二編號七所示本票交予自訴人，及開票過程中另有鄭天然介入等情，業據自訴人
    、被告乙○○陳述在卷（見本院九十年七月十六日訊問筆錄），並有該本票、委
    託書影本各一紙在卷可參，姑不論該紙本票取得之原因，自訴人、被告乙○○各
    執一詞（自訴人稱：係被告乙○○簽發擔保用；被告乙○○稱：係自訴人找了幾
    個兄弟來要伊開立本票，經鄭天然居間協調，鄭天然說有一批房子可供擔保，伊
    才願意簽發該紙本票〔均見同日訊問筆錄〕），縱使事後被告乙○○係為擔保之
    用而簽發該紙本票，亦係雙方合意處理民事債務之方式，要與詐欺無涉。
(六)、按本院認定犯罪所憑之事證，必須基於吾人一般社會生活經驗認為大致可信，且
    除認定被告犯罪之外，無從本於同一事證為其他有利於被告之合理推斷，始足據
    為有罪判決之心證基礎。故關於債務不履行之事實，除非被告業已自白其為財產
    犯罪之結果，苟無其他足以證明行為人自始具有不法所有意圖之積極證據，自不
    得率先推定被告心存犯罪故意，而令其自證無罪之義務。綜上所述，自訴人所舉
    之前開證據，尚不足以證明被告二人主觀上有詐騙之故意及客觀上有詐術行為之
    實施，並致使自訴人陷於錯誤，自與前揭有關詐欺罪之成立要件不符。況該范上
    校者，目前已不知去向，而被告乙○○、自訴人均未能提供其真實姓名、住所等
    相關資料，供本院查證，業據自訴人、被告乙○○於本院供陳在卷（見本院九十
    年七月二日訊問筆錄），此外，復查無其他積極證據，足資證明被告乙○○、甲○○二人有何詐欺犯行，是本件應屬單純民事債權債務糾紛（指自訴人、被告乙○○間），尚難以刑法第三百三十九條第一項詐欺取財罪相繩，
據上論結，應依刑事訴訟法第三百二十六條第三項、第二百五十二條第十款，裁定如
主文。
中      華      民      國      九十    年    十二    月     三十一     日
                                      臺灣板橋地方法院刑事第四庭
                                          法  官  劉  大  衛
右正本證明與原本無異。
如不服本裁定，應於裁定送達後五日內向本院提出抗告狀。
                                          書記官  蕭  興  南
中      華      民      國    九十一    年一      月       七     日
附表一：
編號  票     號  發  票  日   金額（新台幣） 發 票 人   付  款  人
一    WＺ0000000  00、11、6    二００萬元     潤營企業   華南商業銀行
                                             有限公司   龍江分行
二    WＺ0000000  00、11、6    三００萬元     同右       同右
三    SＺ0000000  00、2、11    五００萬元     同右       上海商業儲蓄
                                                        銀行
四    SＺ0000000  00、3、3     三００萬元     同右       同右
五    SＺ0000000  00、2、11    二七０萬元     同右       同右
六    WＺ0000000  00、6、14    五００萬元     同右       同編號一
附表二：
編號  票     號  發  票  日   金額（新台幣） 發   票   人  付  款  人
                 （到期日）                                （退票日）
一    AＺ0000000  00、4、20    五００萬元     川億橡膠企業  亞太商業銀行
                                             有限公司      三重分行
二    AＺ0000000  00、4、20    一一五萬元 同右          同右
三    AＺ0000000  00、7、31    一二五０萬元   同右          同右
四    AＺ0000000  00、7、31    三七五萬元     同右          同右
                                                           （88、11、7）
五    AＺ0000000  00、10、31    一二五０萬元  同右          同右
六    AＺ0000000  00、10、31    三七五萬元    同右          同右
0    000000     00、12、10    三二五０萬    乙○○        （本票）
               （89、1、20）


司法院資訊處製作；財團法人民間司法改革基金會備份。
